【裁判字號】    99,簡,8
【裁判日期】    991025
【裁判案由】    給付股金
【裁判全文】
臺灣雲林地方法院民事判決                 99年度簡字第8號
原      告  甲○○
被      告  乙○○
訴訟代理人  林彥百律師
上列當事人間請求給付股金事件，本院於民國99年10月11日言詞
辯論終結，判決如下：
    主  文
原告之訴駁回。
訴訟費用由原告負擔。
    事實及理由
一、按訴狀送達後，原告不得將原訴變更或追加他訴。但有擴張
    或減縮應受判決事項之聲明者，不在此限，民事訴訟法第25
    5 條第1 項第3 款定有明文。原告起訴請求被告應給付新台
    幣945,245 元，及自支付命令送達之翌日起至清償日止，按
    週年利率5%計算之利息，嗣於民國99年08月12日具狀就上開
    金額改請求為新台幣189,049 元，經核原告上開聲明乃屬減
    縮聲明，參諸首開規定，應予准許，合先敘明。
二、原告主張：被告於92年12月20日結算訴外人福建詔安信達開
    發建設有限公司（下稱福建詔安信達公司）股金應分給原告
    新台幣189,049 元，迭經原告催討，被告均置之不理，爰依
    法提起本訴等語。並聲明：被告應給付原告新台幣 189,049
    元，及自支付命令送達之翌日起至清償日止，按週年利率5%
    計算之利息。
三、被告則以：伊僅於結算書上書立按照股東所佔股份比率分發
    給股東，及簽名捺指印，且自此行以下別無其他文字記載，
    伊否認此部分文書之真正，原告自應負舉證責任。縱認為真
    正，然應負返還股金與原告者應為公司，而非伊，是伊不負
    返還股金之義務。又縱認伊應負返還股金之義務，然伊於簽
    署上開文件同時，復簽發如附表所示05紙本票與原告，原告
    嗣已取得執行名義並執行完畢。伊前據實主張係受脅迫而簽
    發上開文件、本票，惟無法於訴訟上證明而受敗訴判決，且
    受強制執行，原告業已完全受償，今再提起本訴，顯無權利
    保護之必要等語置辯。並聲明：原告之訴駁回。
四、兩造不爭執之事實：
  (一)原告於81年6 月間以新台幣300 萬元向訴外人廖守田購買美
    國慶宜不動產公司股份1%，嗣美國慶宜不動產公司更名為英
    屬威京慶宜公司，英屬威京慶宜公司後投資福建詔安信達公
    司占70 %股份，兩造則分別占20% 、10% 股份，被告遂分別
    於81年11月03日、81年12月、82年3 月3 日匯款共計新台幣
    380 萬元至被告指定之程文超帳戶，後英屬威京慶宜公司再
    投資珠海華城慶宜公司，因珠海華城慶宜公司購地亟需金錢
    ，原告遂同意扣除福建詔安信達公司已使用其投資款約新台
    幣103 萬元後，剩餘約新台幣276 萬元及原告投資英屬威京
    慶宜公司分紅美金5,000 元，折合約港幣86萬多元以年利率
    20% 計息借給珠海華城慶宜公司。福建省詔安縣閩粵邊界開
    發區建設發展公司自88年11月至90年11月共計返還人民幣3,
    411,966 元與福建詔安信達公司，該人民幣3,411,966 元之
    70% 退還英屬威京慶宜公司、10% 退還被告、20% 退還原告
    。
  (二)福建詔安信達公司迄兩造於歷次涉訟時，均未開展其經營活
    動，故未繳納營業稅，且兩造於92年12月20日在福建詔安信
    達公司辦公室將公司財產分派於各股東。
  (三)下列文書及筆跡均為真正：
  1.被告書立之92年12月20日道歉書（卷附臺灣高等法院臺南分
    院93年度上字第161號卷第68頁)。
  2.被告同日在1 紙「福建詔安信達投資方繳付出資額驗證明細
    表」上書寫「此驗資報告經與甲○○先生核對之後，此報告
    內之數目……」等文字（同上開卷宗第69頁）。
  3.被告於同日在「福建詔安信達財務報告」上書寫：「現依據
    程總經理高竹先生的報帳結算如有帳目上的出入甲○○先生
    須負責對清楚」等文字（同上開卷第73頁）。
  4.同日在1 份關於福建詔安信達公司實收資金、回收資金之文
    件上，被告書寫：「按照股東所佔股份比率分發給股東」等
    文字，以及原告另書寫：「同意董事長乙○○先生裁示」等
    文字。
  (四)如附表所示之本票為被告所簽發，原告並於本院94年度執字
    第6403、7388號給付票款強制執行事件如數受償完畢。
  (五)本院94年度票字第364、425號本票裁定卷、92年度重訴字第
    26號、94年度虎訴字第5 號全部民事卷、94年度執字第7388
    號強制執行卷、88年度自字第64號全部刑事卷、雲林地檢署
    93 年 度偵字第2188號全部偵查卷。
五、本件兩造所爭執之處，應在於：
  (一)兩造於92年12月20日在福建詔安信達公司辦公室將公司財產
    分派於各股東，原告可分派之賸餘財產為何？
  (二)被告是否應負返還原告可分派之賸餘財產之義務？
  (三)被告是否已清償完畢？
六、茲論述如下：
  (一)按當事人主張有利於己之事實者，就其事實有舉證之責任，
    民事訴訟法第277 條前段定有明文。所謂舉證係指就爭訟事
    實提出足供法院對其所主張者為有利認定之證據而言，若所
    舉證據，不能對其爭訟事實為相當之證明，自無從認定其主
    張為真正。又主張法律關係存在之當事人，就該法律關係發
    生所須具備之要件，應先負舉證之責任，原告就其主張之事
    實，不舉證證明者，被告本無須就其抗辯之事實，負舉證之
    責任，縱令被告就其抗辯事實不能舉證，或其所舉證據尚有
    疵累，亦應駁回原告之請求，此為舉證責任分擔之原則，最
    高法院17年度上字第917 號著有判例可資參照。原告主張依
    福建詔安信達公司實收資金、回收資金文件之約定，被告應
    給付原告新台幣189,049 元等語，雖據其提出該文件等為證
    ，惟為被告所否認，並以前開情詞置辯，則揆之上開判例意
    旨可知，原告自應就上開有利於己之事實先負舉證責任。
  (二)經查，兩造並不否認原告以約新台幣276 萬元，及所投資英
    屬威京慶宜公司分紅美金5,000 元，折合約港幣86萬多元以
    年利率20% 計息借給珠海華城慶宜公司之情，及被告並不否
    認有在：「向華城慶宜索回此3000萬元港幣本金．．．甲○
    ○借出債權863,520 元港幣加應分得利息債權1,573,333 元
    港幣本金加利息共2,436,853 元港幣÷1/12.5＝194,948 元
    人民幣實際甲○○可分得換算台幣194,948 元人民幣×4.08
    台幣＝795,387 元台幣」文件上簽名，與簽發如附表編號 5
    所示之本票等情，可知原告借款與珠海華城慶宜公司共計約
    港幣86萬餘元，加計20% 利息後，本應由珠海華城慶宜公司
    返還借款港幣2,436,853 元，折合人民幣194,948 元，再折
    合為新台幣795,387 元，因被告簽發面額新台幣795,387 元
    乙紙本票（即如附表編號5 所示之本票）與原告收受，顯見
    被告就此款項有債務承擔，並經原告承認之情，而該本票業
    已兌現，已如上述，是原告就此筆借款業已受償完畢，合先
    說明。
  (三)綜觀上開兩造不爭執之第(一)、(二)項之事實，及第(三)項文書所
    載內容，可知兩造於92年12月20日在福建詔安信達公司辦公
    室將該公司財產分派於各股東，復依福建詔安信達財務報告
    、福建詔安信達公司實收資金、回收資金文件所載：「(一)實
    收資金人民幣5,829,062元（上以橫線槓除）加420,000元
    實收資金為5,709,062 元（手寫）．．(三)公司清理情況：．
    ．清理結果，尚欠甲○○先生3,061.963 元（上以橫線槓除
    ，並在其上以手寫236,312.96元）」、「．．確定收回資金
    為人民幣3,411,966元  公司實收資金為人民幣5,289,062再
    增資額420,000人民幣  公司實收資金為人民幣5,709,062元
      尚欠甲○○先生人民幣236,312.96元（公司欠款）  回收
    資金為人民幣3,411,966 元予董事長：程夢雄領取  回收資
    金人民幣3,411,966元扣欠甲○○先生人民幣236,312.96 元
      余（即餘）總金額為人民幣3,173,688元  慶宜公司占70%
    股份應分股金人民幣2,221,581元  甲○○占20%股份應分股
    金人民幣634,737元  程夢雄占10%股份應分股金人民幣3,17
    3,688 元．．」等文，及92年8 月26日證明書所載：「福建
    詔安信達公司退回3,411,966 元人民幣由林國星出面與詔安
    開發區對帳，所有款如數收回，70%入慶宜公司賬30%由程總
    收到。程夢雄（簽名及捺指印）」等文，暨被告前於臺灣雲
    林地方法院檢察署93年度偵字第2188號侵占案件，檢察官於
    94年2 月3 日偵查時陳稱：「70% 退還英屬威京慶宜。 10%
    退還我本人，20% 退還甲○○，但由我保管，而我將這 20%
    借給英屬威京慶宜公司。」「用英屬威京慶宜的股東我本人
    名義借出的。」等語，足見福建詔安信達公司積欠原告人民
    幣236,312.96元，及福建詔安信達公司回收資金人民幣3,41
    1,966 元部分，扣除款項後剩餘人民幣3,173,688 元，因其
    中30% 由被告領取，經兩造會算完畢後，被告即應按20% 比
    例分派與原告人民幣63 4,737元，是福建詔安信達公司應返
    還原告人民幣236,312.96元，而被告應返還原告人民幣634,
    737 元。原告雖主張被告應負返還上開人民幣236,312.96元
    等語，然與上開福建詔安信達財務報告、福建詔安信達公司
    實收資金、回收資金文件記載該人民幣236,312.96元係福建
    詔安信達公司積欠原告之款項相互扞格，是原告此部分之主
    張，要與事實有違，顯不足採信。又被告雖否認其應負返還
    人民幣6,343,737 元與原告之情，惟徵之上開福建詔安信達
    公司實收資金、回收資金文件所載：「回收資金為人民幣3,
    411,966 元予董事長：程夢雄領取」，及被告上開偵查時所
    為之陳述，足認該人民幣634,737 元係由被告所收取，則被
    告自應於上開兩造會算完畢後，負返還該款項與原告之義務
    ，是被告此部分所辯，核與事實有違，自不足取。
  (四)有關福建詔安信達公司應返還原告人民幣236,312.96元，及
    被告應返還原告人民幣634,737 元等情，已如上述，則折合
    為新台幣（按人民幣與新台幣之匯率以1:4 計算），可知福
    建詔安信達公司應返還原告新台幣945,251.84元、被告應返
    還原告新台幣2,538,94 8元，而被告並不否認有在：「2003
    年12月20日與甲○○結算，埔心后庄所共同購買土地照原購
    價新台幣肆拾萬元抵還。．．已還程夢雄先生新台幣肆拾萬
    元整．．」之文件上簽名及捺指印，並簽發如附表編號1 ～
    4 所示本票，共計2,895,140 元等情，足認兩造於92年12月
    20日會算時，原告原應返還被告新台幣400,000 元，被告應
    返還原告新台幣2,538, 948元，經抵銷後，被告仍需返還原
    告新台幣2,138,948 元（計算式：2,538,948 －400,000 ＝
    2,138,948 元）。被告僅需返還原告新台幣2,138,948 元，
    卻簽發如附表編號1 ～4 所示本票，面額共計新台幣2,895,
    140 元與原告收受，足見被告就此多餘款項即新台幣756,19
    2 元（計算式：2,895,140 －2,138,948 元＝756,192 ）有
    承擔福建詔安信達公司應返還原告上開款項之債務，並經原
    告承認之情，而該本票業已兌現，已如上述，是福建詔安信
    達公司尚有新台幣189,059 元未清償（計算式：945,251.84
    －756,192 ＝189,059 ，按元以下4 捨5 入）。又綜觀福建
    詔安信達公司、被告分別積欠原告上開款項，及被告於92年
    12月20日行使抵銷權，而抵銷原告應返還其新台幣 400,000
    元，並簽發4 紙本票面額共計新台幣2,895,140 元，原告就
    其投資款項尚餘新台幣189,059 元未為任何受償之舉等各情
    ，復佐以原告歷次提起上開民、刑事訴訟之情，足見原告甚
    為捍衛其權利，而亟需如數索回其投資款，除非原告願拋棄
    其餘權利，否則原告焉不會於會算當時如數索回其投資款，
    並為保全其債權之理？自堪信原告主張：兩造會算當時，有
    關伊之福建詔安信達投資款返還，清償方式為：部分以抵銷
    、部分以簽發本票、部分以現金為之，因被告稱現金需向公
    司請款，遂於會算文件上載明：「慶宜公司程夢雄（上捺指
    印）應付甲○○人民幣189,049 元」，至該數額經計算應為
    新台幣189,059 元，為何寫成人民幣189,049 元，係因匯率
    差額，及被告稱因要向公司請款才寫成人民幣等語，信而有
    徵，足認福建詔安信達公司實收資金、回收資金文件所載：
    「慶宜公司程夢雄（上捺指印）應付甲○○人民幣189,049
    元」為真實，被告空言否認，自不足取。
  (五)茲有疑問者，乃應負清償該新台幣189,049 元與原告者，究
    為被告，抑或為福建詔安信達公司？原告雖主張係被告，然
    依上開文件上所載者乃為：「慶宜公司程夢雄（上捺指印）
    應付甲○○人民幣189,049 元」，再稽之兩造於上開會算時
    日，經被告行使抵銷權，而扣減新台幣400,000 元，並簽發
    本票4 紙，面額共計新台幣2,895,140 元與原告等節，暨原
    告前於臺灣高等法院臺南高分院94年度上字第161 號確認本
    票債權不存在事件審理時曾於94年11月1 日提出答辯狀稱：
    「三、．．應上訴人（按為被告）要求扣除兩造另案土地投
    資款四十萬元餘0000000元再扣除一八九四九元，上
    訴人故意寫成人民幣俾利於其向慶宜公司領款，剩0000
    000元，開具本票四張分期攤還。」等文（見該卷第1 宗
    第62頁），可見被告並無承擔福建詔安信達公司應返還原告
    剩餘款項新台幣189,049 元之債務，否則兩造焉不於上開文
    件上記載：「程夢雄應付甲○○人民幣189,049 元」，反卻
    記載：「慶宜公司程夢雄應付甲○○人民幣189,049 元」之
    理？且被告於該時既可簽發如附表編號1 ～4 所示本票，原
    告為何亦不於同時要求被告簽發同面額新台幣189,049 元之
    本票乙紙與其收執之理？反卻需被告向福建詔安信達公司請
    款後，始可給付該筆款項與原告？足見應負清償該新台幣18
    9, 049元與原告者，乃為福建詔安信達公司，而非被告之情
    甚明，是原告主張被告應負返還新台幣189,049 元之義務，
    尚乏所據，顯無足取。此外，原告迄仍無法舉證證明被告應
    負返還新台幣189,049 元之義務為真，揆之首開判例意旨，
    要難認原告主張上開情節為真，則原告主張依福建詔安信達
    公司實收資金、回收資金文件之約定，請求被告給付新台幣
    189,049 元等語，尚乏所據，要難准許。至被告既不負返還
    新台幣189,049 元與原告之義務，已如上述，則本件自無庸
    再審查被告就此筆款項是否已清償完畢之情，附此敘明。
七、從而，原告主張依福建詔安信達公司實收資金、回收資金文
    件約定請求被告給付新台幣189,049 元，及自支付命令送達
    之翌日起至清償日止，按週年利率5%計算之利息，為無理由
    ，應予駁回。
八、訴訟費用負擔之依據：依民事訴訟法第78條。
中    華    民    國    99    年    10    月    25    日
                  民事第二庭    法  官  陳秋如
以上正本係照原本作成
如對本判決上訴，須於判決送達後20日內向本院提出上訴狀（需
附繕本）。如委任律師提起上訴者，應一併繳納上訴審裁判費。
中    華    民    國    99    年    10    月    25    日
                                書記官  官佳慧
附表：
┌─┬───┬───────┬───┬──────┐
│編│發票日│金額（新台幣）│到期日│本票號碼    │
│號│      │              │      │            │
├─┼───┼───────┼───┼──────┤
│１│92年12│500,000元     │93年09│00000000    │
│  │月20日│              │月20日│            │
├─┼───┼───────┼───┼──────┤
│２│92年12│1,395,140 元  │93年12│00000000    │
│  │月20日│              │月20日│            │
├─┼───┼───────┼───┼──────┤
│３│92年12│500,000元     │93年03│00000000    │
│  │月20日│              │月20日│            │
├─┼───┼───────┼───┼──────┤
│４│92年12│500,000元     │93年06│00000000    │
│  │月20日│              │月20日│            │
├─┼───┼───────┼───┼──────┤
│５│92年12│795,387 元    │93年02│00000000    │
│  │月20日│              │月20日│            │
└─┴───┴───────┴───┴──────┘

司法院資訊處製作；財團法人民間司法改革基金會備份。
